臺灣基隆地方法院民事判決　　　　　　 99年度基簡字第876號
原　　　告　李劍虹
被　　　告　陳怡如
上列當事人間確認本票債權不存在事件，本院於中華民國100.年
７月18日辯論終結，茲判決如下：
    主  文
原告之訴駁回。
訴訟費用新臺幣參仟貳佰元由原告負擔。
    事實及理由要領
一、本件原告起訴主張：兩造因有財務糾紛，經被告提出詐欺告
    訴（即臺灣基隆地方法院檢察署96年度他字第982.號），並
    託人催討，渠乃於民國（下同）97年７月９日先支付新臺幣
    （下同）10萬元予被告（由訴外人陳建志代為收取），嗣於
    97年７月16日雙方以80萬元（含前已支付之10萬元）達成和
    解，渠再支付10萬元予被告，餘款並由渠簽發如附表所示之
    本票乙張（下稱系爭本票）及另外面額各15萬元之本票２張
    （共３張）交付被告作為擔保。渠復於到期日之97年８月15
    日與被告相約在基隆市○○路177.號之「麥當勞」交付剩餘
    之款項，雙方書立「和解書」乙紙，被告另出具「刑事撤回
    告訴狀」乙件，以撤回臺灣基隆地方法院檢察署96年度他字
    第982.號之告訴；故上開票據債務業已因清償而不存在，惟
    因被告當日未攜帶系爭本票到場，渠因而未將系爭本票取回
    。詎被告竟於２年後否認渠已清償系爭本票票款，持系爭本
    票聲請本票裁定，並經本院以99年度司票字第296.號裁定准
    予強制執行在案等情，為此提起本件訴訟，請求確認被告對
    渠就渠簽發之系爭本票之票據債權不存在。
二、被告則以：伊與原告和解，原告僅給付伊10萬元之現金及交
    付系爭本票予伊，並未給付伊票款30萬元，更無給付伊60萬
    元；且和解書係原告自己繕打，與當初雙方所約定之和解內
    容不同。伊係因系爭本票並未獲兌現，才向法院聲請裁定准
    許強制執行。系爭本票於簽發後雖經過２年伊均未向原告索
    償，乃係因此事造成伊相當大之壓力；伊僅為一女子，故不
    敢隻身向原告索討等語，資為抗辯。
三、按「確認法律關係之訴，非原告有即受確認判決之法律上利
    益者，不得提起。」民事訴訟法第247.條第１項前段定有明
    文。所謂即受確認判決之法律上利益，係指法律關係之存否
    不明確，原告主觀上認其在法律上之地位有不安之狀態存在
    ，且此種不安之狀態，能以確認判決將之除去者而言（參見
    最高法院52年度臺上字第1240號判例要旨）。查本件被告以
    其執有系爭本票經提示未獲兌現為由，聲請本院裁定准予強
    制執行，為兩造所不爭，並經本院依職權調取本院99年度司
    票字第296.號民事卷宗核閱屬實，而原告則否認系爭本票債
    權存在，顯然兩造就系爭本票債權存在與否已發生爭執，如
    不訴請確認，原告在私法上之地位將有受侵害之危險，依上
    開說明，原告提起本件確認系爭本票債權不存在之訴以排除
    此項危險，自有確認之利益，而合於民事訴訟法第247.條第
    １項前段之規定，先予敘明。
四、次按票據乃文義證券及無因證券，票據上之權利義務，悉依
    票券上所載文義定之，與其基礎之原因關係各自獨立，票據
    上權利之行使，不以其原因關係存在為前提，執票人行使票
    據上權利時，就其基礎之原因關係確係有效存在，不負舉證
    責任。若票據債務人以自己與執票人間所存抗辯事由，對抗
    執票人，依票據法第13條規定觀之，應由票據債務人就該抗
    辯事由負舉證之責任（參見最高法院95年度臺簡上第15號判
    決要旨）。是票據債務人主張票據原因為和解金之給付，且
    原告業已清償等事實，經執票人否認後，該原因關係之抗辯
    ，自應由票據債務人負舉證責任，故本件原告主張其係因和
    解金之給付而簽發系爭本票，並已清償債務等情，為被告所
    否認，依上揭說明，仍應由原告負舉證責任。
五、查原告主張：渠因積欠被告和解金始簽發系爭本票，並已於
    97年８月15日將系爭本票所擔保之和解金30萬元交付被告，
    實際上系爭本票債務業已清償，僅因被告未攜帶本票，因而
    未將本票取回等情，為被告所否認，依上揭說明，自應由原
    告負舉證責任。查原告雖主張於簽訂和解書之同時，業已給
    付被告30萬元，並提出系爭和解書、撤回告訴狀、97年７月
    16日被告收受原告10萬元之收據１張、陳建志代被告簽收10
    萬元之簽收單１張等影本為證，然此僅能證明雙方於簽立和
    解書時，原告有願同時支付被告80萬元和解金之合意，並未
    見被告於和解書上有記載或另立收據證明確有收受原告30萬
    元現金；況依常理言，當一方向他方支付金錢時，除通常會
    要求對方簽立收據或簽收單作為證明外，若有簽發本票，亦
    定會要求對方將本票歸還；原告係有智識之成年人，對此當
    有所認識，此從原告可提出簽收單、收據等影本及其開庭時
    亦自承已將同係作為和解金擔保之15萬元本票２張取回（見
    本院99年11月24日言詞辯論筆錄）等內容，可知原告於清償
    票據債務時，亦有要求對造簽立收據並收回本票之習慣，故
    原告於給付時應可要求被告於和解書上載明簽收金額或另立
    收據以資證明，或請求被告交付本票後再行清償，而原告既
    係負舉證責任之人，應提出相關證據證明確有清償之事實，
    渠主張因當時被告未攜帶系爭本票而未取回系爭本票，依和
    解書之記載應有給付被告30萬元和解金云云，依上開說明，
    尚難信為真實。此外，原告復未能提出其他證據，以證明系
    爭本票債務確已清償，自無從為原告有利之認定。綜上，原
    告既未能證明渠已經清償或有其他消滅債權之事由存在，亦
    無法提出其他證據證明渠之主張為真，故原告之主張尚難信
    為真實，則系爭本票之票據債權自未消滅，從而原告訴請確
    認被告對渠就渠簽發如附表所示本票之票據債權不存在，核
    無依據，應不准許。
六、訴訟費用（裁判費）3,200.元，依民事訴訟法第78條之規定
    ，應由敗訴之原告負擔，爰一併確定其數額如主文第２項所
    示。
七、據上論結，本件原告之訴為無理由，依民事訴訟法第78條，
    判決如主文。
中    華    民    國    100   年    7     月    29    日
                  基隆簡易庭法      官  林金發
以上正本係照原本作成。
如不服本判決，應於本判決送達後20日內向本院提出上訴狀（並
附繕本）及繳納上訴裁判費，上訴於本院合議庭。
中    華    民    國    100   年    7     月    29    日
                            法院書記官  林建清
┌────────────────────────────────┐
│附表（99年度基簡字第876號）：                                   │
├──┬────┬──────┬─────┬──────┬────┤
│編號│發 票 人│發   票   日│ 票面金額 │到   期   日│票    號│
│    │        │（ 民  國 ）│（新臺幣）│（ 民  國 ）│        │
├──┼────┼──────┼─────┼──────┼────┤
│ １ │李 劍 虹│97年７月16日│300,000元 │97年８月15日│TS047062│
└──┴────┴──────┴─────┴──────┴────┘